【裁判字號】    96,訴,1536
【裁判日期】    970410
【裁判案由】    地價稅
【裁判全文】
臺北高等行政法院判決
                                     96年度訴字第01536號
                              .
原      告  中華置地股份有限公司
代  表  人  甲○○
訴訟代理人  許祺昌 會計師
            楊建華 會計師
被      告  臺北市稅捐稽徵處
代  表  人  乙○○處長）住同.
訴訟代理人  丙○○
            丁○○
上列當事人間因地價稅事件，原告不服臺北市政府中華民國96年
3月14日府訴字第09670003600號訴願決定，提起行政訴訟。本院
判決如下：
    主  文
原告之訴駁回。
訴訟費用由原告負擔。
    事  實
一、事實概要：
    緣訴外人中華賓士汽車股份有限公司（現已更名為中華環球
    投資控股股份有限公司，以下簡稱中華環球公司）依企業併
    購法之規定將其得獨立營運之不動產投資營業新設為原告公
    司，並於民國（下同）93年12月6日因同法規定分割移轉臺
    北市○○區○○段4小段598、598－1、598－2、598－4、60
    1及604地號等6筆土地予原告所有，該等土地係供原中華賓
    士汽車股份有限公司關渡廠使用，原經被告機關北投分處按
    工業用地稅率課徵地價稅在案。嗣原告於94年3月31日持中
    華賓士汽車股份有限公司關渡廠之經濟部工廠登記證，向被
    告機關北投分處申請系爭6筆土地仍按工業用地稅率課徵地
    價稅，經該分處以94年5月2日北市稽北投甲字第0946050680
    0號函准系爭6筆土地自94年起按工業用地稅率課徵地價稅。
    嗣經被告機關北投分處查得上開工廠登記證業於92年7月3日
    註銷，而土地所有權人亦於93年12月6日移轉登記為原告所
    有，遂以95年9月19日北市稽北投甲字第09590450000號函撤
    銷該分處前揭函所為處分，並補徵系爭6筆土地94年按工業
    用地稅率與一般用地稅率之差額地價稅計新臺幣（下同）4,
    877,883元。原告不服，申請復查，未獲變更，提起訴願遭
    決定駁回，遂提起本件行政訴訟。
二、兩造聲明：
    (一)原告聲明求為判決：1.訴願決定、原處分均撤銷。
                        2.訴訟費用由被告負擔。
    (二)被告聲明求為判決：1.駁回原告之訴。
                        2.訴訟費用由原告負擔。
三、兩造之爭點：被告機關撤銷前准系爭6 筆土地自94年起按工
    業用地稅率課徵地價稅之處分，並補徵系爭6 筆土地94年按
    工業用地稅率與一般用地稅率之差額地價稅 4,877,883元，
    是否適法？
    (一)原告主張之理由：
      1.系爭土地其使用情形既無變更，被告機關以土地所有權
        人已變更為由，以改按一般稅率計徵地價稅，其作法為
        增加原法律所無之限制，顯然違反租稅法律主義。
        (1)按土地稅法第18條規定：「供左列事業直接使用之土
          地，按千分之十計徵地價稅。但未按目的事業主管機
          關核定規劃使用者，不適用之：一、工業用地、礦業
          用地。二、私立公園、動物園、體育場所用地。三、
          寺廟、教堂用地、政府指定之名勝古蹟用地。四、經
          主管機關核准設置之加油站及依都市計畫法規定設置
          之供公眾使用之停車場用地。五、其他經行政院核定
          之土地。在依法劃定之工業區或工業用地公告前，已
          在非工業區或工業用地設立之工廠，經政府核准有案
          者，其直接供工廠使用之土地，準用前項規定。第一
          項各款土地之地價稅，符合第六條減免規定者，依該
          條減免之。」次按土地稅法施行細則第13條第1 項規
          定：「依本法第18條第1 項特別稅率計徵地價稅之土
          地，指左列各款土地經按目的事業主管機關核定規劃
          使用者。」由上述規定可知，適用優惠稅率之土地，
          應符合以下二要件：（1）為受獎勵之特殊用地；（2
          ）需按目的事業主管機關核定規劃使用。
        (2)系爭土地屬土地稅法第18條第1項第1款所規定之工業
          用地，且其使用情形自適用優惠稅率迄今均未有變更
          ，符合目的事業主管機關核定規劃使用，依法應可適
          用優惠稅率，然被告機關以所有權人變更為由，取消
          被告之優惠稅率，顯係增加原法律所無之限制。本件
          系爭土地由母公司中華環球分割移轉予被告後，由被
          告出租予新中華賓士（母公司中華環球之汽車銷售部
          門分割獨立之新公司），並維持原來使用情形「汽車
          修理廠」不變，符合給予工業用地特別稅率之目的，
          以土地所有權人變動作為取消特別稅率之要件，難謂
          符合土地稅法第18條及土地稅法施行細則第13條第1
          款之規定，更牴觸司法院釋字第496號：「憲法第19
          條規定『人民有依法律納稅之義務』，係指人民有依
          法律所定要件負繳納稅捐之義務或享減免繳納之優惠
          而言。稅法之解釋，應本於租稅法律主義之精神，依
          各該法律之立法目的，衡酌經濟上之意義及實質課稅
          之公平原則為之。」解釋之租稅法定主義。再依土地
          稅法第18條立法意旨觀之，該條文係以「配合及促進
          經濟發展」為目的，故對於符合規劃使用之土地，給
          予千分之十之特別稅率，與土地所有權人為何人完全
          無涉，今被告機關以土地所有權人變更為由，逕自取
          消原告優惠稅率，實違反土地稅法第18條獎勵經濟發
          展之立法意旨。
      2.按財政部稅法相關函釋暨諸多實務案例，均支持特別稅
        率應僅以「使用情形」為準認定，與土地所有權人變更
        與否無涉，然被告機關逕以土地所有權人變更為由，取
        消原告之優惠稅率，有違行政自我拘束原則。
        按財政部83年7月6日台財稅第 000000000號：「××股
        份有限公司承購原經核准按工業用地稅率課徵地價稅之
        土地，於所有權移轉後，如經稽徵機關查明其使用情形
        未變更，且符合按目的事業主管機關核定規劃使用者，
        仍准繼續按千分之十稅率計徵地價稅。」再按財政部69
        年6月13日台財稅第34700號函釋規定：「要旨：工業區
        土地按核定規劃使用者不問自用或出租一律適用特別稅
        率。」已明揭工業用地只要作工業使用，無論實際使用
        人為何人，均得適用特別稅率；財政部81年10月16日台
        財稅第810392940號函釋；83年7月6日台財稅第0000000
        00號及86年2月20日台財稅第861884090號函釋，亦均明
        揭應以「土地使用情形」為唯一判斷標準，而可資參照
        。實務案例中：台北市府89年6月28日府訴字第8904996
        001 號訴願決定書理由所示：「工業用地特別稅率課徵
        地價稅之構成要件係『已按工業主管機關核定規劃使用
        者』，自用或出租則非所問」，亦明揭同一之意旨，主
        張特別稅率應以使用情形為唯一審核標準，與土地所有
        權人有無變更無涉。按平等原則要求行政機關對於事物
        本質上相同的事件作相同的處理，乃形成行政自我拘束
        。被告機關僅以系爭土地所有權人變更為由，即拒絕探
        究系爭土地使用情形，逕行將原告原得適用之特別稅率
        ，變更為一般稅率，其處分前後不一且與財政部諸多函
        釋意旨有違，自難謂妥適，亦難令被告心服。
      3.縱認土地所有權人變更得撤銷優惠稅率之適用，未違反
        土地稅法之規定。按原告既屬母公司中華環球百分之百
        持股之子公司，與中華環球內部部門無異，系爭土地形
        式上雖由中華環球分割移轉予被告，其所有權人並無實
        質變更，財政部91年7 月31日台財稅第0000000000號及
        94年10月20日台財稅第00000000000 號函釋所欲保障之
        特殊個案權益仍屬存在，其適用者亦無不同。
        (1)按財政部91年7月31日台財稅第0000000000號函：「
          工廠管理輔導法於90年3月14日公布施行，為因應工
          廠登記制度之變革，申請適用工業用地稅率課徵地價
          稅及合法登記工廠減半徵收房屋稅之案件，應依下列
          規定辦理：…（二）依原工廠設立登記規則規定，汽
          車修理廠係屬工廠之範圍，為免工廠管理輔導法之施
          行影響其原有之權益，汽車修理廠位於工業用地或工
          業區內者，准予適用工業用地稅率；位於工業用地或
          工業區外，而原領有工廠登記證經核定按工業用地稅
          率課徵地價稅者，於原領之工廠登記證經主管機關公
          告註銷前，准予適用工業用地稅率。至於工廠登記證
          依工廠管理輔導法第33條規定被註銷後，在土地所有
          權人及使用情形均未變更前，仍准予繼續適用工業用
          地稅率。」及財政部94年10月20日台財稅第00000000
          000 號函：「一、原依工廠設立登記規則領有工廠登
          記證之汽車修理廠及其他工廠，其用地經核准按工業
          用地稅率課徵地價稅，不論其土地坐落於工業區（用
          地）內或工業區（用地）外，於工廠管理輔導法公布
          施行後，因非屬該法第2 條及相關公告規定之從事物
          品製造、加工範圍，免予辦理工廠登記者，於原領之
          工廠登記證依該法第33條規定被公告註銷後，在土地
          所有權人及使用情形均未變更前，仍准繼續適用工業
          用地稅率。」
        (2)按本件被告機關係以「系爭土地之工廠登記證已於92
          年7月3日註銷」為由，援引上開2 則函釋之規定，撤
          銷系爭土地得以工業用地特別稅率計徵地價稅之處分
          。惟查財政部上開函釋已明揭「汽車修理廠」工廠登
          記證被註銷後，只要符合「土地所有權人」及「使用
          情形」均未變更之要件，其適用工業用地特別稅率之
          資格容不受影響，查本件原被告機關同意取消原告工
          業用地特別稅率，其訴願決定係以「財政部前開函釋
          係基於保障原依工廠設立登記規則規定領有工廠登記
          證之汽車修理廠及其他工廠之權益，於其工廠登記證
          依工廠管理輔導法第33條規定被註銷後，在土地所有
          權人及使用情形均未變更前，特別放寬土地稅法第18
          條第1項第1款之適用，仍准繼續適用工業用地稅率。
          是若土地所有權人業經變更，前開函釋原欲保障之特
          殊個案權益業不存在，自應回歸土地稅法之相關規定
          」；「本案土地係供汽車修理廠使用，涉及工廠管理
          輔導法公佈施行後，按工業用地稅率核課之適用者不
          同所致」，主張本件處分並無違誤。惟查系爭土地原
          所有權人為原告母公司中華環球，嗣後為運用企業併
          購法提升企業競爭力，母企業轉型為控股公司，並將
          名下「不動產投資」及「汽車銷售部門」分別獨立為
          被告及新中華賓士二公司，二公司均由母公司中華環
          球百分之百持股，性質與中華環球內部部門無異。依
          企業併購法第40條立法理由觀之：「公司併購形成完
          全控股關係時，通常於業務上係整體經營，實質上為
          同一公司，母公司如繼續持有百分之90股權達12個月
          以上，許其選擇合併報繳營利事業所得稅，將更能符
          合經濟實質之課稅原則，……」；另就金融控股公司
          法第49條（草案第48條）立法理由觀之，亦有同一之
          意旨，而可資參照。足證企業母子公司間形成完全控
          股關係時，母公司與各子公司實質上屬同一公司，各
          子公司與母公司內部部門無異，故在稅法上將其視為
          一個整體，將更符合經濟實質之課稅原則。同理本件
          被告既屬中華環球百分之百持股之子公司，與中華環
          球內部部門無異，參照前揭金融控股公司法第49條、
          企業併購法第40條同一之意旨，中華環球依企業併購
          法第32條規定將土地分割移轉予被告，性質上僅屬形
          式移轉，其所有權人並無實質變動，被告機關所謂「
          財政部函釋原欲保障之特殊個案權益業不存在」、「
          涉及工廠管理輔導法公佈施行後，按工業用地稅率核
          課之適用者不同」等語云云，容屬誤解。實則原告既
          與中華環球內部部門無異，財政部函釋原欲保障之特
          殊個案（即中華環球）權益仍屬存在，且與過往並無
          不同；又系爭土地僅為形式移轉，相當於將同一公司
          總管理處之財產，改登記為該公司不動產投資部門之
          財產，其適用者亦無不同，難謂符合財政部首揭函釋
          「土地所有權人變更」，而應取消特別稅率之要件，
          尚請鈞院明鑒。
      4.按土地稅法之規定，工業事業持有土地，其適用優惠稅
        率之要件應有二，一為應符合土地類別的資格，一為土
        地使用情形應符合規劃，兩者均符合者，則應有優惠稅
        率之適用，謹先陳明。
        (1)按土地稅法第18條第1 項規定：「供左列事業直接使
          用之土地，按千分之十計徵地價稅。但未按目的事業
          主管機關核定規劃使用者，不適用之：一、工業用地
          、礦業用地。」
        (2)觀諸土地稅法第18條第1 項之規定，土地欲適用優惠
          稅率者，應符合以下要件：（一）土地類別資格應符
          合，如：該土地為「工業用地或礦業用地」；（二）
          實際使用情形應符合規劃。以下即針對系爭土地是否
          符合上述要件而有優惠稅率之適用，逐一闡明如下。
      5.系爭土地之類別應屬土地稅法第10條第2 項之「依法核
        定之工業區土地」，自應適用優惠稅率。然被告不察，
        竟以系爭土地不符同法第10條第2 項之「政府核准工廠
        使用之土地」資格為由，否准原告優惠稅率之適用，即
        有未洽。
        (1)按土地稅法第10條第2 項規定：「本法所稱工業用地
          ，指依法核定之工業區土地及政府核准工業或工廠使
          用之土地；…。」次按土地稅法施行細則第13條規定
          ：「依本法第18條第1 項特別稅率計徵地價稅之土地
          ，指左列各款土地經按目的事業主管機關核定規劃使
          用者：一、工業用地：為依區域計畫法或都市計畫法
          劃定之工業區或依其他法律規定之工業用地，及工業
          主管機關核准工業或工廠使用範圍內之土地。」
        (2)按上開法律綜合觀察，土地稅法第18條第1項第1款規
          定之工業用地，土地稅法第10條第2項將其區分為3大
          類，分別為：（一）依法核定之工業區土地；（二）
          政府核准工業使用之土地；（三）政府核准工廠使用
          之土地。次按土地稅法施行細則第13條規定，其中（
          一）依法核定之工業區土地又可細分為：（1）依區
          域計畫法劃定之工業區；（2）依都市計畫法劃定之
          工業區； （3）依其他法律規定之工業用地，（二）
          政府核准工業使用之土地則定義為工業主管機關核准
          工業使用範圍內之土地，（三）政府核准工廠使用之
          土地則定義為工業主管機關核准工廠使用範圍內之土
          地。
        (3)承上所述，若土地類別屬（一）依法核定之工業區土
          地者，則不屬於（三）政府核准工廠使用之土地，而
          （2） 依都市計畫法劃定之工業區屬上述（一）類土
          地，意即 （2）類土地不屬於（三）類土地，而不應
          以（三）類土地適用優惠稅率之要件來檢驗 （2）類
          土地，要甚明確。
        (4)查系爭土地屬台北市土地使用分區管制規則第3 條所
          稱之第二種工業區，此觀諸台北市土地使用分區管制
          規則第1條及3條規定：「本規則依都市計畫法台北市
          施行細則第26條規定訂定之。」「本市都市計畫範圍
          內劃定左列使用分區：一、住宅區…。二、商業區…
          。三、工業區：（1）第二種工業區。（2）第三種工
          業區。四、行政區。五、文教區。六、倉庫區。七、
          風景區。八、農業區。九、保護區。十、行水區。十
          一、保存區。十二、特定專用區。前項各使用分區得
          視需要，依都市計畫程序增減之。」可知，故系爭土
          地既屬「都市計畫法劃定之工業區」，即該當於土地
          稅法第10條第2 項所規定之「依法核定之工業區土地
          」，要無疑義，被告不應另以「政府核准工廠使用之
          土地」適用優惠稅率之要件來檢驗系爭土地。
        (5)然被告機關卻以系爭土地不符「政府核准工廠使用之
          土地」為由，否准被告之優惠稅率，實為被告機關以
          系爭土地為「工廠使用之土地」作為前提，，其後又
          再加諸如：工廠管理輔導法第2條規定：「本法所稱
          工廠，指有固定場所從事物品製造、加工，…。」（
          詳訴願決定書第3頁倒數第9行以降）、財政部58臺財
          稅發第 02220號令釋：「為直接供工廠用地課徵地價
          稅疑義一案，…。」、財政部94年10月20日台財稅字
          第00000000000號函及財政部91年7月31日台財稅字第
          0000000000號函等有關「工廠管理輔導法公布施行後
          ，應如何繼續適用優惠稅率」等規定來否准原告優惠
          稅率之適用，法律涵攝範圍已顯然錯誤。
      6.系爭土地作為汽車修理業及汽車保養所使用，自符合主
        管機關核定規劃使用，按土地稅法第18條第1 項規定，
        而有優惠稅率之適用，要無疑義。
        (1)按台北市土地使用分區管制規則第4條規定：「前條
          各使用分區劃定之目的如左：一、第一種住宅區：…
          。十二、第二種工業區：為提供公害程度中等工業之
          使用，維持適度之實質工作環境水準，使此類工業對
          周圍環境之不良影響減至最小而劃定之工業區。」次
          按同法第35條規定：「在第二種工業區內得為左列規
          定之使用：一、允許使用：（一）第九組：社區通訊
          設施。（二）第十組：社區安全設施。（三）第十三
          組：公務機關。（四）第二十七組：一般服務業之機
          車修理業及汽車保養所。（五）第三十一組：修理服
          務業。（六）第五十一組：公害最輕微之工業。（七
          ）第五十二組：公害較輕微之工業。（八）第五十三
          組：公害輕微之工業。（九）第五十四組：公害較重
          之工業。二、附條件允許使用：（一）第六組：社區
          遊憩設施。（二）第七組：醫療保健服務業。（三）
          第八組：社會福利設施：附設托兒、托老設施及身心
          障礙設施。（四）第十二組：公用事業設施。（五）
          第十七組：日常用品零售業之飲食成品、糧食、水果
          。（六）第二十一組：飲食業。（七）第三十組：金
          融保險業之銀行、合作金庫、信用合作社。（八）第
          三十五組：駕駛訓練場。（九）第三十八組：倉儲業
          。（十）第四十六組：施工機料及廢料堆置或處理。
          （十一）第四十七組：容易妨害衛生之設施甲組之廢
          棄物處理場（廠）。」
        (2)按土地稅法第18條第1 項之規定，適用優惠稅率特定
          的土地除必須符合特定的類別外，其土地之使用現況
          尚需符合「目的事業主管機關核定規劃使用」。查訴
          願決定書稱：「此有系爭6 筆土地土地所有權部、土
          地標示部查詢畫面、土地使用分區詳列查詢畫面、00
          -000000-00號經濟部工廠登記證、本府工務局地理資
          訊e點通查詢畫面、89使字第245號使用執照存根、空
          照圖3 幀、核准註銷工廠登記名冊等資料影本附卷可
          稽，是系爭6 筆土地實際供汽車修理廠使用之事實，
          洵堪認定。」是以，系爭土地作為汽車修理廠使用，
          為雙方所不爭之事實。再者，作為汽車修理廠使用則
          屬台北市土地使用分區管制規則所規定之使用範圍，
          既為主管機關所明定之使用範圍，當然符合「目的事
          業主管機關核定規劃使用」之要件。
        (3)系爭土地既然為「依法核定之工業區土地」，且符合
          目的事業主管機關核定規劃使用，依法應可適用優惠
          稅率，然被告卻錯認系爭土地屬土地稅法之「政府核
          准工廠使用之土地」，應以直接供工廠使用，才能適
          用優惠稅率，顯係以「工廠使用土地」需供工廠直接
          使用之要件，加諸於依法核定之工業用地之上，其法
          規之涵攝範圍，顯有錯誤。更牴觸司法院釋字第496
          號：「憲法第19條規定『人民有依法律納稅之義務』
          ，係指人民有依法律所定要件負繳納稅捐之義務或享
          減免繳納之優惠而言。稅法之解釋，應本於租稅法律
          主義之精神，依各該法律之立法目的，衡酌經濟上之
          意義及實質課稅之公平原則為之。」
      7.綜上所述，系爭土地自86年起即作汽車修理業（甲種汽
        車修理廠）使用，並經目地主管機關核定，迄今未有任
        何變更，屬於都市計畫法劃定之工業區土地，並依目的
        事業主管機關核定規劃使用，符合土地稅法第18條規定
        ，而有優惠稅率之適用。請撤銷本件原處分暨原訴願決
        定。
    (二)被告主張之理由：
      1.查原告所有原屬母企業中華環球投資控股股份有限公司
        之系爭土地，原經被告機關所屬北投分處按工業用地稅
        率課徵地價稅在案。嗣該公司於93年12月6 日依企業併
        購法第32條規定分割移轉系爭土地予原告，經原告於94
        年3 月31日持中華賓士汽車股份有限公司關渡廠之經濟
        部工廠登記證，向被告機關所屬北投分處申請按工業用
        地稅率課徵地價稅，並經該分處於94年5月2日以北市稽
        北投甲字第09460506800 號函准系爭土地自94年起按工
        業用地稅率課徵地價稅。嗣經被告機關所屬北投分處查
        得原工廠登記證已於92年7月3日註銷，且土地所有權人
        之名義亦於93年12月6 日移轉登記為原告，按土地稅法
        第18條第1項第1款規定：「供左列事業直接使用之土地
        ，按千分之十計徵地價稅。但未按目的事業主管機關核
        定規劃使用者，不適用之：一、工業用地、礦業用地。
        」同法施行細則第14條第1項第1款規定：「土地所有權
        人，申請適用本法第18條特別稅率計徵地價稅者，應填
        具申請書，並依左列規定，向主管稽徵機關申請核定之
        ：一、工業用地：應檢附工業主管機關核准之使用計畫
        書圖或工廠設立許可證及建造執照等文件。其已開工生
        產者，應檢附工廠登記證。……」財政部91年7月31 日
        台財稅字第0000000000號令釋：「工廠管理輔導法於90
        年3 月14日公佈施行，為因應工廠登記制度之變革，申
        請適用工業用地稅率課徵地價稅及合法登記工廠減半徵
        收房屋稅之案件，應依下列規定辦理：一、依土地稅法
        第18條第1項第1款規定，工業用地按千分之十課徵地價
        稅，上開規定係以辦理工廠登記之廠房用地為適用對像
        ，亦即以製造業為主要對像，工廠管理輔導法實施後，
        工廠登記改以達一定標準者，始需依該法申辦工廠登記
        。故製造業之範圍包括領有工廠登記證之工廠及免辦工
        廠登記而實際從事物品製造、加工行為者。是以，於工
        業用地或工業區內，須設廠從事物品製造、加工者，始
        可准予適用工業用地稅率課徵地價稅，至於是否達申辦
        工廠登記標準，則非所問。……二、工廠管理輔導法施
        行後，屠宰業及汽車修理業因非屬物品製造、加工之範
        圍，免予辦理工廠登記，其用地地價稅之課徵，依下列
        規定辦理：……（二）依原工廠設立登記規則規定，汽
        車修理廠係屬工廠之範圍，為免工廠管理輔導法之施行
        影響其原有之權益，汽車修理廠位於工業用地或工業區
        內者，准予適用工業用地稅率；位於工業用地或工業區
        外，而原領有工廠登記證經核定按工業用地稅率課徵地
        價稅者，於原領之工廠登記證經主管機關公告註銷前，
        准予適用工業用地稅率。至於工廠登記證依工廠管理輔
        導法第33條規定被註銷後，在土地所有權人及使用情形
        均未變更前，仍准予繼續適用工業用地稅率。」及94年
        10月20日台財稅第00000000000 號令釋：「一、原依工
        廠設立登記規則領有工廠登記證之汽車修理廠及其他工
        廠，其用地經核准按工業用地稅率課徵地價稅，不論其
        土地坐落於工業區（用地）內或工業區（用地）外，於
        工廠管理輔導法公佈施行後，因非屬該法第2 條及相關
        公告規定之從事物品製造、加工範圍，免予辦理工廠登
        記者，於原領之工廠登記證依該法第33條規定被公告註
        銷後，在土地所有權人及使用情形均未變更前，仍准繼
        續適用工業用地稅率。……」等意旨，該分處乃於95年
        9月19日以北市稽北投甲字第09590450000號函補徵系爭
        土地94年按工業用地稅率與一般用地稅率之差額地價稅
        4,877,883元，洵屬有據。
      2.原告主張其使用情形既未變更即改按一般稅率計徵地價
        稅，其作法難謂符合土地稅法第18條給予工業用地特別
        稅率之意旨，及財政部稅法相關釋示，特別稅率僅以「
        使用情形」為準認定，與土地所有人變更與否無涉云云
        。依土地稅法第18條第1項第1款及同法施行細則第14條
        第1項第1款規定，工業用地按千分之十課徵地價稅者，
        應檢附相關證明文件，向主管稽徵機關申請核定；惟於
        工廠管理輔導法實施後，為因應工廠登記制度之變革，
        申請者須依照前揭財政部91年7 月31日台財稅字第0910
        453050號令釋規定檢附證件申請，其適用工業用地稅率
        之主要對像為坐落於工業用地或工業區內設廠從事物品
        製造、加工之用地以及依促進產業升級條例所編定工業
        區之生產事業用地。財政部94年10月20日台財稅第0000
        0000000 號令釋，係基於保障原依工廠設立登記規則規
        定領有工廠登記證之汽車修理廠及其他工廠之權益，於
        其工廠登記證依工廠管理輔導法第33條規定被註銷後，
        在土地所有權人及使用情形均未變更前，特別放寬土地
        稅法第18條第1項第1款之適用，仍准繼續適用工業用地
        稅率。是若在土地所有權人業經變更，前開令釋原欲保
        障之特殊個案權益業不存在，自應回歸土地稅法之相關
        規定。是以，因本案土地係供汽車修理廠使用，涉及工
        廠管理輔導法公佈施行後，按工業用地稅率核課之適用
        者不同所致，並非原告所稱財政部函釋規定，均係以使
        用情形為認定標準，原告主張，顯係誤解，應不足採。
        至原告執臺北市政府89年6 月28日府訴字第8904996001
        號訴願決定主張特別稅率應以使用情形為唯一審核標準
        乙節，查與本案雖未變更使用情形而因所有權人變更為
        原告，致非屬工業用地減免對象自屬有別，尚難執為有
        利於原告之認定。
      3.原告主張其為中華環球投資控股股份有限公司百分之百
        持股之子公司，系爭土地形式上雖分割移轉予原告，其
        所有人並無實質變更乙節，查原告為依公司法第6 條規
        定核准設立之法人，具有法律上之獨立法人格，且系爭
        土地係由原告於93年12月6 日因法人分割取得，則不論
        原告是否為系爭土地原所有權人中華環球投資控股股份
        有限公司百分之百持股之子公司，亦不論系爭土地所有
        權移轉登記之登記原因法律關係為何，系爭土地於原中
        華賓士汽車股份有限公司原領之工廠登記證經臺北市政
        府依工廠管理輔導法第33條規定於92年7月3日公告註銷
        後，其土地所有權人確係業經變更，是依前揭財政部94
        年10月20日台財稅第00000000000 號令釋意旨，自不得
        繼續適用工業用地稅率。
      4.綜上，被告機關所屬北投分處原核定補徵系爭土地94年
        按工業用地稅率與一般用地稅率之差額地價稅，揆諸前
        揭法條及財政部函釋規定並無不合，復查決定及訴願決
        定予以駁回，亦無違誤，請駁回原告之訴。
    理  由
一、按土地稅法第18條第1項第1款：「供左列事業直接使用之土
    地，按千分之十計徵地價稅。但未按目的事業主管機關核定
    規劃使用者，不適用之：1、工業用地、礦業用地。」；土
    地稅法施行細則第13條第1項第1款：「依本法第18條第1項
    特別稅率計徵地價稅之土地，指左列各款土地經按目的事業
    主管機關核定規劃使用者：1、工業用地：為依區域計畫法
    或都市計畫法劃定之工業區或依其他法律規定之工業用地，
    及工業主管機關核准工業或工廠使用範圍內之土地。」同細
    則第14條第1項第1款規定：「土地所有權人，申請適用本法
    第18條特別稅率計徵地價稅者，應填具申請書，並依左列規
    定，向主管稽徵機關申請核定之：1、工業用地：應檢附工
    業主管機關核准之使用計畫圖書或工廠設立許可證及建造執
    照等文件。其已開工生產者，應檢附工廠登記證。……」及
    財政部94年10月20日臺財稅字第00000000000號令釋：「1、
    原依工廠設立登記規則領有工廠登記證之汽車修理廠及其他
    工廠，其用地經核准按工業用地稅率課徵地價稅，不論其土
    地坐落於工業區（用地）內或工業區（用地）外，於工廠管
    理輔導法公佈施行後，因非屬該法第2條及相關公告規定之
    從事物品製造、加工範圍，免予辦理工廠登記者，於原領之
    工廠登記證依該法第33條規定被公告註銷後，在土地所有權
    人及使用情形均未變更前，仍准繼續適用工業用地稅率。」
    又財政部68年9月14日台財稅第36472號函釋：「土地稅法第
    18條規定，工業用地統按千分之15（現行法改為千分之10）
    計徵地價稅，但未按核定規劃使用者不適用之。至於是否已
    按核定規劃使用，應由工業興辦人或土地所有權人，向工業
    主管機關取證，稽徵機關憑以按特別稅率課徵地價稅……工
    業用地之規劃使用，既係須經工業主管機關核定，其是否已
    按核定規劃開始使用，自宜以工業主管機關之認定為準。」
    財政部上揭函釋，與法律規定意旨，尚無違背，被告機關辦
    理相關案件，自得適用之。
二、本件被告機關北投分處以訴外人中華賓士汽車股份有限公司
    （現已更名為中華環球公司）原領之工廠登記證業於92年7
    月3日註銷，而土地所有權人亦於93年12月6日移轉登記為原
    告所有，遂以95年9月19日北市稽北投甲字第09590450000號
    函撤銷該分處前揭函所為處分，並補徵系爭6筆土地94年按
    工業用地稅率與一般用地稅率之差額地價稅計4,877,883元
    ，原告不服，申請復查，未獲變更，提起訴願遭決定駁回，
    循序起訴意旨略以：系爭土地其使用情形既無變更，被告機
    關以土地所有權人已變更為由，以改按一般稅率計徵地價稅
    ，其作法為增加原法律所無之限制，顯然違反租稅法律主義
    。又財政部稅法相關函釋暨諸多實務案例，均支持特別稅率
    應僅以「使用情形」為準認定，與土地所有權人變更與否無
    涉，然被告機關逕以土地所有權人變更為由，取消原告之優
    惠稅率，有違行政自我拘束原則；縱認土地所有權人變更得
    撤銷優惠稅率之適用，未違反土地稅法之規定，惟原告既屬
    母公司中華環球百分之百持股之子公司，與中華環球內部部
    門無異，系爭土地形式上雖由中華環球分割移轉予被告，其
    所有權人並無實質變更，財政部91年7月31日台財稅第00000
    00000號及94年10月20日台財稅第00000000000號函釋所欲保
    障之特殊個案權益仍屬存在，系爭土地僅為形式移轉，相當
    於將同一公司總管理處之財產，改登記為該公司不動產投資
    部門之財產，其適用者亦無不同，難謂符合財政部首揭函釋
    「土地所有權人變更」，而應取消特別稅率之要件；又土地
    稅法之規定，工業事業持有土地，其適用優惠稅率之要件應
    有二，一為應符合土地類別的資格，一為土地使用情形應符
    合規劃，兩者均符合者，則應有優惠稅率之適用，系爭土地
    之類別應屬土地稅法第10條第2 項之「依法核定之工業區土
    地」，自應適用優惠稅率。然被告不察，竟以系爭土地不符
    同法第10條第2 項之「政府核准工廠使用之土地」資格為由
    ，否准原告優惠稅率之適用，即有未洽；系爭土地自86 年
    起即作汽車修理業（甲種汽車修理廠）使用，並經目地主管
    機關核定，迄今未有任何變更，屬於都市計畫法劃定之工業
    區土地，並依目的事業主管機關核定規劃使用，符合土地稅
    法第18條規定，而有優惠稅率之適用；爰請判決如聲明云云
    。
三、查訴外人中華賓士汽車股份有限公司（現已更名為中華環球
    公司）依企業併購法之規定將其得獨立營運之不動產投資營
    業新設為原告公司，並於93年12月6日因同法規定分割移轉
    系爭臺北市○○區○○段4小段598、598－1、598－2、598
    －4、601及604地號等6筆土地予原告所有，該等土地係供原
    中華賓士汽車股份有限公司關渡廠使用，原經被告機關北投
    分處按工業用地稅率課徵地價稅在案，嗣原告於94年3 月31
    日持中華賓士汽車股份有限公司關渡廠之經濟部工廠登記證
    ，向被告機關北投分處申請系爭6 筆土地仍按工業用地稅率
    課徵地價稅，經該分處以94年5 月2 日北市稽北投甲字第09
    46 0506800號函准系爭6 筆土地自94年起按工業用地稅率課
    徵地價稅，惟上開工廠登記證業於92年7 月3 日註銷，土地
    所有權人亦於93年12月6 日移轉登記為原告所有各情，為原
    告所不爭，並有系爭土地土地所有權部、土地標示部查詢畫
    面、經濟部工廠登記證、被告機關所屬北投分處94年5 月2
    日北市稽北投甲字第09460506800 號函等資料附原處分卷內
    可稽。是被告機關所屬北投分處認定上開工廠登記證業於92
    年7 月3 日註銷，而土地所有權人亦於93年12月6 日移轉登
    記為原告所有，已不符土地稅法第18條適用工業用地特別稅
    率之規定，乃以95年9 月19日北市稽北投甲字第0959045000
    0 號函撤銷該分處前揭94年5 月2 日北市稽北投甲字第0946
    0506800 號函所為核准系爭6 筆土地自94年起按工業用地稅
    率課徵地價稅之處分，並補徵系爭6 筆土地94年度按工業用
    地稅率與一般用地稅率之差額地價稅計4,877,883 元，洵屬
    有據。
四、原告雖以前情據為爭執，惟查：
（一）依上揭土地稅法第18條第1項第1款規定：「供左列事業直
      接使用之土地，按千分之十計徵地價稅。但未按目的事業
      主管機關核定規劃使用者，不適用之：1、工業用地、礦
      業用地。」換言之，本條工業用地優惠稅率適用之前提，
      仍以經目的事業主管機關核定規劃使用者為要件；又參照
      上開土地稅法施行細則第13條第1項第1款及第14條第1項
      第1款規定、財政部68年9月14日台財稅第36472號函釋意
      旨，認定是否已按核定規劃使用，應由工業興辦人或土地
      所有權人，向工業主管機關取證，稽徵機關憑以按特別稅
      率課徵地價稅。是工業用地之規劃使用，既係須經工業主
      管機關核定，其是否已按核定規劃開始使用，自應以工業
      主管機關之認定為準；又土地縱已規劃為工業用地，惟實
      際之使用情形，是否符合「按目的事業主管機關核定規劃
      使用」之要件，自仍應由工業興辦人或土地所有權人，向
      工業主管機關取證，稽徵機關再憑以按特別稅率課徵地價
      稅；苟未能提出證據證明業已按核定規劃為工業使用或設
      廠，亦未提出有關文件向被告機關申請核定，自不得徒執
      土地已規劃為工業用地，而要求適用優惠稅率（改制前行
      政法院77年判字第749 號判決要旨參照）。原告所有系爭
      土地固為工業用地，惟依土地稅法第18條第1 項但書規定
      及上揭說明，尚須按目的事業主管機關核定規劃使用者，
      並提出工業主管機關相關證明，始有按千分之十工業用地
      稅率計徵地價稅之適用。
（二）本件據本院向經濟部工業局查詢有關汽車修理廠之工廠登
      記及工廠登記證依工廠管理輔導法第33條規定公告註銷後
      ，是否繼續適用工業用地優惠稅率？據經濟部工業局查覆
      上情仍依據上揭財政部94年10月20日臺財稅字第09404577
      100 號令釋辦理，有經濟部工業局97年2 月5 日工中字第
      097050014590號函附本院卷內可佐。再參以上揭財政部94
      年10月20日臺財稅字第09 404577100號令釋：「1 、原依
      工廠設立登記規則領有工廠登記證之汽車修理廠及其他工
      廠，其用地經核准按工業用地稅率課徵地價稅，不論其土
      地坐落於工業區（用地）內或工業區（用地）外，於工廠
      管理輔導法公佈施行後，因非屬該法第2 條及相關公告規
      定之從事物品製造、加工範圍，免予辦理工廠登記者，於
      原領之工廠登記證依該法第33條規定被公告註銷後，在土
      地所有權人及使用情形均未變更前，仍准繼續適用工業用
      地稅率。」及91年7 月31日台財稅字第00000 00000 號令
      釋：「…（2 ）依原工廠設立登記規則規定，汽車修理廠
      係屬工廠之範圍，為免工廠管理輔導法之施行影響其原有
      之權益，汽車修理廠位於工業用地或工業區內者，准予適
      用工業用地稅率；位於工業用地或工業區外，而原領有工
      廠登記證經核定按工業用地稅率課徵地價稅者，於原領之
      工廠登記證經主管機關公告註銷前，准予適用工業用地稅
      率。至於工廠登記證依工廠管理輔導法第33條規定被註銷
      後，在土地所有權人及使用情形均未變更前，仍准予繼續
      適用工業用地稅率。…」之適用，均係以土地所有權人及
      使用情形未變更為要件。上揭財政部令釋規定，係基於保
      障原依工廠設立登記規則規定領有工廠登記證之汽車修理
      廠及其他工廠之權益，於其工廠登記證依工廠管理輔導法
      第33條規定被註銷後，在土地所有權人及使用情形均未變
      更前，特別放寬土地稅法第18條第1 項第1 款之適用，仍
      准繼續適用工業用地稅率。是若在土地所有權人業經變更
      ，前開令釋原欲保障之特殊個案權益業不存在，已無上揭
      財政部令釋之適用，自應回歸土地稅法之相關規定。原告
      主張僅以使用情形為認定依據云云，尚有誤解。
（三）至原告所舉財政部83年7月6日台財稅第000000000號：「
      ××股份有限公司承購原經核准按工業用地稅率課徵地價
      稅之土地，於所有權移轉後，如經稽徵機關查明其使用情
      形未變更，且符合按目的事業主管機關核定規劃使用者，
      仍准繼續按千分之十稅率計徵地價稅。」及財政部69年6
      月13日台財稅第34700號：「要旨：工業區土地按核定規
      劃使用者不問自用或出租一律適用特別稅率。」等函釋意
      旨，均揭明適用千分之十稅率計徵地價稅者，仍應符合「
      按目的事業主管機關核定規劃使用」之要件，並非原告所
      稱財政部函釋規定，均係以使用情形為認定標準，原告主
      張，顯係誤解，並不足採。又土地縱為工業用地，惟實際
      個案之土地使用情形，是否符合「按目的事業主管機關核
      定規劃使用」之要件，依上說明，自仍應由工業興辦人或
      土地所有權人，向工業主管機關取證，稽徵機關再憑以按
      特別稅率課徵地價稅；前揭訴外人中華賓士汽車股份有限
      公司原領工廠登記證既於92年7月3日經註銷，且土地所有
      權人亦於93年12月6日移轉登記為原告所有，原告復無法
      提出系爭土地確經目的事業主管機關核定規劃使用要件之
      相關證明，是被告機關所屬北投分處，認定系爭土地不符
      土地稅法第18條適用工業用地特別稅率之規定，乃撤銷前
      核准自94年起按工業用地稅率課徵地價稅之處分，並補徵
      系爭6筆土地94年按工業用地稅率與一般用地稅率之差額
      地價稅，並無不合，要無違反租稅法律及行政自我拘束等
      法律原則。原告主張之情，容非可採。
（四）原告另主張原告屬母公司中華環球百分之百持股之子公司
      ，與中華環球內部部門無異，系爭土地形式上雖由中華環
      球分割移轉予被告，其所有權人並無實質變更，財政部91
      年7 月31日台財稅第00000 00000 號及94年10月20日台財
      稅第00000000000 號函釋所欲保障之特殊個案權益仍屬存
      在，系爭土地僅為形式移轉，難謂符合財政部首揭函釋「
      土地所有權人變更」而應取消特別稅率之要件云云；惟按
      公司係以營利為目的之法人，不同之公司，法律上係屬各
      別之權利義務主體，縱係透過企業併購法之法人分割，而
      為百分之百持股設立之子公司，其與母公司間，在法律上
      亦屬不同之權利義務主體；尚難以其有百分之百持股之母
      子公司關係，即謂主體同一；茲系爭土地原為訴外人中華
      賓士汽車股份有限公司（現已更名為中華環球公司）所有
      ，於93年12月6 日移轉為原告所有，已如前述；是系爭土
      地所有權歸屬已由訴外人中華賓士汽車股份有限公司變更
      為原告所有，土地所有權人業已變更，自無上揭財政部令
      釋之適用；原告主張之情，並非可採。
五、綜上所述，原告起訴論旨，並非可採。被告機關所屬北投分
    處，認定系爭土地原領工廠登記證業於92年7月3日註銷，而
    土地所有權人亦於93年12月6日移轉登記為原告所有，已不
    符土地稅法第18條適用工業用地特別稅率之規定，乃以95年
    9月19日北市稽北投甲字第09590450000號函撤銷該分處前揭
    94年5月2日北市稽北投甲字第09460506800號函所為核准系
    爭6筆土地自94年起按工業用地稅率課徵地價稅之處分，並
    補徵系爭6筆土地94年按工業用地稅率與一般用地稅率之差
    額地價稅計4,877,883元，並無違誤，訴願決定，遞予維持
    ，亦無不合，原告訴請撤銷，為無理由，應予駁回。
六、兩造其餘主張陳述，於判決結果不生影響，無庸一一論列，
    併予敘明。
據上論結，本件原告之訴為無理由，爰依行政訴訟法第98條第1
項前段，判決如主文。
中    華    民    國    97    年    4    月    10    日
              台北高等行政法院第六庭
                      審 判 長法  官   林文舟
                              法  官   闕銘富
                              法  官   許瑞助
上為正本係照原本作成。
如不服本判決，應於送達後20日內，向本院提出上訴狀並表明上
訴理由，如於本判決宣示後送達前提起上訴者，應於判決送達後
20日內補提上訴理由書（須按他造人數附繕本）。
中    華    民    國    97    年    4    月    10    日
                              書記官   吳芳靜


司法院資訊處製作；財團法人民間司法改革基金會備份。
